【裁判字號】    99,訴,885
【裁判日期】    991020
【裁判案由】    商業會計法等
【裁判全文】
臺灣臺北地方法院刑事判決            99年度訴字第885號
公  訴  人  台灣台北地方法院檢察署檢察官
被      告  甲○○
上列被告因違反商業會計法等案件，經檢察官追加起訴（99年度
偵緝字第14號、第138 號），本院判決如下：
    主  文
甲○○共同幫助納稅義務人以不正當方法逃漏稅捐，累犯，處有
期徒刑參月，如易科罰金，以新台幣壹仟元折算壹日。
    事  實
一、甲○○前於不詳時間，與真實姓名不詳自稱「鄭宇照」（音
    同）之成年男子（下稱鄭宇照）共同辦理身分證、健保卡之
    換領事宜，事後鄭宇照將甲○○前開證件取走並未返還予甲
    ○○，於民國97年2 月19日未經甲○○同意，申請將甲○○
    登記為威啟興業有限公司（設於台北市○○區○○街31巷 1
    之1 號，下稱威啟公司）之名義負責人，嗣台北市政府於97
    年2 月26日核准威啟公司變更登記負責人為甲○○，然威啟
    公司嗣於97年3 月31日再申請變更登記負責人為乙○○，並
    於97年4 月7 日經台北市政府核准登記。詎甲○○於97年 2
    月26日出獄後，與鄭宇照共同基於幫助他人逃漏稅捐之犯意
    聯絡，於97年4 月24日與鄭宇照一同前往財政部台北市國稅
    局中南稽徵所（下稱國稅局），並以威啟公司負責人名義請
    領統一發票，交予鄭宇照使用，嗣鄭宇照於97年4 月、7 月
    間虛偽開立不實之統一發票4 紙，金額共計新台幣（下同）
    296 萬4,640 元提供予實際上未與威啟公司從事交易之日騰
    興業有限公司、順發水電工程行充作進項憑證，上開公司即
    分別申報扣抵銷項稅額，而幫助上開公司逃漏營業稅達14萬
    8,232 元，足生損害於稅捐稽徵機關課稅之正確性。
二、案經財政部台北市國稅局移送台灣台北地方法院檢察署檢察
    官偵查起訴。
    理  由
一、被告對於以下本院作為判斷依據之各項證據資料，均不爭執
    其證據能力，本院審酌該等言詞供述及書面作成時之情況，
    認為以之作為證據為適當，依刑事訴訟法第159 條之5 規定
    ，均得作為證據。
二、檢察官起訴被告所涉犯行，僅及於威啟公司開立予日騰興業
    有限公司、順發水電工程行公司之4 張統一發票，此據檢察
    官於本院99年9 月24日行準備程序時確認在案，合先敘明。
三、訊據被告甲○○固坦承與鄭宇照共同辦理身分證、健保卡換
    發，之後鄭宇照即未將上開證件返還予伊，及在威啟公司領
    用統一發票購票證申請書上簽名之事實，惟矢口否認有何違
    反稅捐稽徵法之犯行，辯稱：伊不識字，統一發票購票證申
    請書是伊簽的，是鄭宇照帶伊過去簽名，伊不確定有沒有領
    到發票，鄭宇照都沒有講說為何要辦這些事情，也沒有拿錢
    給伊云云。然查：
（一）被告在威啟公司領用統一發票購票證申請書上簽名一情，
      業據被告於本院審理時坦承不諱，且被告係以負責人名義
      申請統一發票，復有財政部台北市國稅局中南稽徵所99年
      2 月25日財北國稅中南營業一字第0990003789號函所附領
      用統一發票購票證申請書在卷可參（99年度偵緝字第 138
      號卷第36頁），又上開購票證申請書上簽名與被告平時簽
      名筆跡相符一節，業據內政部警政署刑事警察局鑑定在案
      ，有該局99年5 月18日刑鑑字第0990064784號鑑定書在卷
      可佐（同上卷第72頁），堪認被告有以威啟公司負責人名
      義至稅捐機關請領統一發票一節。
（二）被告於97年2 月26日起登記為威啟公司負責人，嗣威啟公
      司負責人於97年4 月7 日變更登記為乙○○，有威啟公司
      登記卷宗全卷附卷可參，又威啟公司於97年2 月25日有購
      買97年3 、4 月之統一發票，97年4 月開始有開立發票等
      情，業據證人即台北市國稅局人員張瑞滿證述明確（99年
      5 月19日偵查筆錄，99年度偵緝字第14號卷第109 頁），
      再被告於97年4 月24日以威啟公司負責人名義至國稅局請
      領統一發票，有前開領用統一發票購票證申請書在卷可佐
      ，是被告於乙○○登記為威啟公司負責人後，始至國稅局
      領取威啟公司統一發票，且該次所領取之發票於97年4 月
      份開始開出等情，均堪認定。
（三）又被告於97年4 月24日請領之統一發票其中4 紙係由日騰
      興業有限公司、順發水電工程行分別於97年4 月、7 月申
      報扣抵銷項稅額，而逃漏營業稅共14萬8,232 元等情，有
      威啟公司營業人銷售額與稅額申報書（99年度偵緝字第14
      號卷第115 頁）、營業人進銷項交易對象彙加明細表（98
      年度偵字第19641 號卷第214 頁）、專案申請調檔查核清
      單、專案申請調檔統一發票查核名冊（同上卷第227 頁以
      下）在卷可稽，上情堪以認定。
（四）被告自承小學畢業（本院99年10月6 日審判筆錄），當有
      基本識字之能力，其於領取威啟公司統一發票時並非威啟
      公司負責人，惟仍以威啟公司負責人名義至國稅局領取威
      啟公司統一發票，且不問是否有實際交易，即任由鄭宇照
      將威啟公司統一發票取走及使用，其對於鄭宇照可能將威
      啟公司發票提供他人逃漏稅，已有所認識，而具有幫助他
      人逃漏稅之不確定之故意。被告空言辯解：伊不識字，不
      了解威啟公司逃漏稅之事，威啟公司逃漏稅之事與其無關
      云云，無足採信。本件事證明確，被告犯行洵堪認定。
四、核被告所為，係犯稅捐稽徵法第43條第1 項之幫助納稅義務
    人逃漏稅捐罪。被告與鄭宇照間，有犯意聯絡及行為分擔，
    為共同正犯。被告先後多次幫助逃漏稅捐犯行，因係於密集
    期間內以相同之方式持續進行，未曾間斷，是此等犯行，本
    身即具有反覆、延續實行之特徵，從而在行為概念上，縱有
    多次之幫助逃漏稅捐舉動，仍應評價認係包括一罪之集合犯
    ，僅論以一罪。被告前於96年間，因竊盜案件，分別經本院
    以95年度易字第2587號判處有期徒刑6 月確定，及台灣高雄
    地方法院以96年度易字第1099號判處有期徒刑3 月確定，嗣
    經減刑暨定應執行刑為有期徒刑4 月，於97年2 月25日徒刑
    執行完畢，有台灣高等法院被告前案紀錄表在卷可按，其受
    有期徒刑之執行完畢後，5 年以內故意再犯本件有期徒刑以
    上之罪，為累犯，依刑法第47條第1 項之規定加重其刑。爰
    審酌被告否認犯行，素行不佳，惟幫助逃漏之稅額不多等一
    切情狀，量處如主文所示之刑，並諭知易科罰金之折算標準
    。
五、公訴意旨另認被告與真實姓名不詳綽號「陳董」之成年男子
    共同基於填製不實會計憑證、行使業務上登載不實文書之犯
    意連絡，由被告於97年2 月26日向台北市政府商業管理處辦
    理威啟公司負責人變更事宜，擔任威啟公司負責人，知悉威
    啟公司並無實際進貨及銷貨之事實，自97年3 月至7 月間，
    接續以威啟公司名義，填載品名、數量、銷售金額均不實之
    統一發票4 紙，認被告另涉犯商業會計法第71條第1 款之商
    業負責人填製不實會計憑證罪嫌，及刑法第216 條、第 215
    條行使業務上登載不實文書罪嫌等語。惟查：
（一）威啟公司於97年2 月19日申請登記被告為公司負責人，嗣
      經台北市政府於97年2 月26日核准，有威啟公司登記卷宗
      附卷可參，惟被告於97年2 月1 日入監執行竊盜案件，於
      97 年2月26日始執行完畢出監，有台灣高等法院被告前案
      紀錄表在卷可參，是威啟公司申請登記被告為負責人時，
      被告正入監服刑，其是否同意擔任威啟公司負責人，並非
      無疑。除非被告於入監前即同意他人辦理威啟公司負責人
      登記，否則即難認被告於97年2 月間對於擔任威啟公司負
      責人一事有所知悉，惟卷內並無此等證據資料可資證明。
（二）再觀諸威啟公司登記卷宗內之97年2 月15日、97年3 月31
      日股東同意書，其上甲○○簽名均與被告所簽名之字跡不
      符，被告復否認有同意辦理登記為威啟公司負責人，則如
      被告確與鄭宇照有違反商業會計法之共同犯意連絡，當無
      可能出獄後不在97年3 月31日威啟公司股東同意書上簽名
      。被告供稱：伊曾與鄭宇照一同前往辦理身分證、健保卡
      ，鄭宇照並未將證件還伊等語（本院99年9 月24日準備程
      序筆錄），則被告之身分證件確實可能遭他人濫用，未經
      其同意即辦理登記為威啟公司負責人。被告固於事後之97
      年4 月24日以威啟公司負責人名義領取威啟公司統一發票
      ，惟尚難以此推論被告於97年2 月時即同意擔任威啟公司
      負責人。綜上，依卷內證據不能證明被告於97年2 月間同
      意擔任威啟公司負責人。
（三）被告於97年4 月24日前往國稅局以威啟公司負責人名義領
      取威啟公司統一發票時，已非威啟公司之登記負責人，而
      威啟公司係於97年2 月25日購買97年3 、4 月之統一發票
      ，97年4 月開始有開立發票等情，業據證人張瑞滿證述明
      確，業如前述，參以威啟公司統一發票係於97年4 月24日
      始領取，則被告登記為威啟公司負責人之97年2 月26日至
      97 年4月6 日期間，並無虛開發票逃漏稅之犯行，自難認
      此期間被告涉犯商業會計法第71條第1 款之罪或行使業務
      上登載不實文書罪。而被告於97年4 月24日領取威啟公司
      統一發票時，已非威啟公司負責人，卷內又無證據可認被
      告與當時之威啟公司負責人乙○○有共同犯意連絡，亦難
      論以商業會計法第71條第1 款之罪或刑法第216 條、第21
      5 條之行使業務上登載不實文書罪。
（四）綜上，被告辯稱：伊沒有去辦理威啟公司負責人變更事宜
      ，這些事情伊都不知道等語，尚非無據。從而，上開部分
      犯罪即屬不能證明，本應為無罪之諭知，惟依公訴意旨，
      此部分與前開有罪之幫助逃漏稅捐部分，係想像競合犯之
      裁判上一罪關係，爰不另為無罪之諭知，附此敘明。
據上論斷，依刑事訴訟法第299 條第1 項前段，稅捐稽徵法第43
條第1 項，刑法第11條前段、第28條、第47條第1 項、第41條第
1 項前段，判決如主文。
本案經檢察官郭郁到庭執行職務
中    華    民    國    99    年    10    月    20    日
                  刑事第七庭  審判長法  官  林庚棟
                                    法  官  林勇如
                                    法  官  林欣苑
上正本證明與原本無異。
如不服本判決應於收受送達後10日內向本院提出上訴書狀，並應
敘述具體理由；其未敘述上訴理由者，應於上訴期間屆滿後20日
內向本院補提理由書（均須按他造當事人之人數附繕本）「切勿
逕送上級法院」。告訴人或被害人如對於本判決不服者，應具備
理由請求檢察官上訴，其上訴期間之計算係以檢察官收受判決正
本之日期為準。
                                    書記官  劉英芬
中    華    民    國    99    年    10    月    21    日
附錄所犯法條
稅捐稽徵法第43條
（教唆或幫助逃漏稅捐等之處罰）
教唆或幫助犯第41條或第42條之罪者，處3 年以下有期徒刑、拘
役或科新台幣6 萬元以下罰金。
稅務人員、執行業務之律師、會計師或其他合法代理人犯前項之
罪者，加重其刑至二分之一。
稅務稽徵人員違反第33條規定者，除觸犯刑法者移送法辦外，處
1 萬元以上5 萬元以下罰鍰。

司法院資訊處製作；財團法人民間司法改革基金會備份。
